臺灣基隆地方法院民事判決
109年度訴字第198號
原      告  財政部國有財產署北區分署

法定代理人  郭曉蓉  
訴訟代理人  黃慧婷律師
複代理人    陳柏元律師
被      告  林再成  

上列當事人間返還土地等事件，本院於民國109年11月3日言詞辯
論終結，判決如下：
    主  文
被告應將坐落基隆市○○區○○段000地號，如附件複丈成果圖標示A
部分（面積57.66平方公尺）之地上物拆除後，將土地騰空返還
予原告。
被告應給付原告新臺幣8萬7,120元，及自民國109年10月19日起
至清償日止，按週年利率百分之5計算之利息。
被告自民國109年10月1日起至交還主文第一項所示土地予原告止
，應按月給付原告新臺幣792元。               
訴訟費用新臺幣1萬2,530元由被告負擔。
本判決主文第一項於原告以新臺幣24萬9,860供擔保後，得假執
行。但被告如以新臺幣74萬9,580元為原告供擔保後，得免為假
執行。
本判決主文第二、三項得假執行。
    事實及理由
壹、程序事項
    被告經合法通知，未於言詞辯論期日到場，核無民事訴訟法
    第386條各款所列情形，爰依民事訴訟法第 385條第1項前段
    規定，准原告訴訟代理人之聲請，由其一造辯論而為判決。
貳、實體事項
一、原告起訴主張略以：
（一）原因事實
　 1、緣坐落基隆市○○區○○段000地號土地（下稱系爭土地）為
      國有土地，原告為國有土地之管理機關，而兩造前於民國
      88年9月10日就系爭土地簽訂租賃契約，租用面積為89平
      方公尺，供被告作為基隆市○○區○○路000巷00號地上物庭
      院兼通道、水溝及雜草地（下稱系爭地上物）使用，期間
      為88年8月31日至90年12月31日止，嗣於90年12月27日換
      約，租賃標的與面積均同，期間為90年12月31日至100年1
      2月31日止，而此等租賃契約亦可證被告就系爭地上物有
      事實上處分權。
　 2、惟因被告積欠租金，原告便於100年8月15日以台財產北基
      二字第1000201402號函終止租賃契約，嗣原告於106年1月
      9日派員勘查系爭土地，發現系爭土地仍遭被告所有系爭
      地上物占用，經本院於109年7月23日現場履勘測量後，依
      基隆市地政事務所土地測量結果，被告所有之系爭地上物
      同時占用系爭土地之面積為57.66平方公尺（複丈成果圖A
      ），此有該所製作附件複丈成果圖在卷可參。
　 3、然兩造間現時並無租賃或其他合法占用之法律關係存在，
      被告係無權占用系爭土地，原告自得本於所有人地位，依
      民法第767條第1項規定，請求被告於回復原狀後，返還土
      地予原告。另被告無權占有系爭土地為使用，致原告受損
      害，依民法第179條規定，被告應給付相當於租金之不當
      得利補償金。為此，爰依民法第767條、第179條之規定，
      向被告請求拆屋還地及相當於租金之不當得利，合先敘明
      。　　　
（二）被告應將無權占有之系爭土地返還予原告
      按民法第767條之規定併參最高法院 76年度臺上字第1125
      號判決意旨，原告為系爭土地之管理機關，而兩造間現時
      就系爭土地並無成立租賃或其他合法占有使用之法律關係
      ，亦即被告對系爭土地之占有並無任何正當權源，被告占
      用系爭土地為使用，即屬無權占有。原告依民法第 767條
      之規定請求被告應將坐落系爭土地所占面積之地上物拆除
      後，將所占土地騰空返還予原告，自屬有據。
（三）被告應給付相當於租金數額之不當得利予原告
   1、次按民法第179條、第181條但書併參最高法院61年臺上字
      第1695號判例意旨，查被告無權占有系爭土地，未給付對
      價，其因此受有使用該土地之利益，致原告受有損害，該
      等利益依性質不能返還予原告，故原告自得請求被告償還
      相當於租金之價額，其理自明。
   2、按國有非公用不動產租賃作業程序第55點第1項第1款之規
      定，以當期土地申報地價總額乘以百分之5，計算被告所
      受之相當於租金之不當得利，應屬適當。準此，被告占用
      系爭土地，如複丈成果圖所示A部分面積57.66平方公尺，
      而每月使用補償金之計算公式為：該期間申報地價×占用
      面積0.0512。
   3、系爭土地被告所占用面積為57.66平方公尺，每月使用補
      償金額自100年8月至109年9月每月為新臺幣（下同）792
      元【計算式：330057.660.0512＝792（小數點後無條件
      捨去）】，應支付相當於租金之不當得利金額，其計算式
      為每月使用補償金×應繳月份，故自100年8月至109年9月
      應繳金額為8萬7,120元【計算式：792110＝8萬7,120元】
      。
（四）基於上述，聲明如主文第1至3項所示，並陳明願供擔保請
      准宣告假執行。
二、被告未於言詞辯論期日到場，亦未提出書狀作何聲明或陳述
    。
三、本院之判斷：
（一）原告主張之上開事實，業據其提出國有土地勘查表—使用
      現況略圖、土地登記第二類謄本、 106年1月9日系爭土地
      勘查照片、國有基地租賃契約書、財政部國有財產局臺灣
      北區辦事處基隆分處台財產北基二字第1000201402號函文
      、複丈成果圖等件為證，並經本院於109年7月23日會同基
      隆市地政事務所人員勘驗現場，製有勘驗筆錄及複丈成果
      圖在卷可稽；而被告已於相當時期受合法之通知，於言詞
      辯論期日不到場，亦未提出準備書狀爭執，依民事訴訟法
      第280條第3項準用同條第 1項規定，應視同對原告主張之
      事實為自認，自堪信原告上開主張為真實。
（二）按所有人對於無權占有或侵奪其所有物者，得請求返還之
      ；對於妨害其所有權者，得請求除去之；有妨害之虞者，
      得請求防止之，民法第767條第1項定有明文。又占用他人
      土地，並不以建物或定著物等不動產占用土地者為限，凡
      以自己之物占用土地者均屬之。經查，本件兩造間現時並
      無租賃或其他合法占用之法律關係存在，然系爭土地上仍
      坐落有系爭地上物之紅磚牆，而持續占用系爭土地，且被
      告並未主動將上開物品清除，亦未表示願意放棄上開物品
      之所有權或同意由原告自行處分，顯然對於原告之所有權
      有所妨害，則原告依民法第767條規定，請求被告拆除地
      上物將土地騰空返還，於法自屬有據。
（三）又無法律上之原因而受利益，致他人受損害者，應返還其
      利益，雖有法律上之原因，而其後已不存在者，亦同。民
      法第 179條定有明文。兩造間既無租賃或其他合法占用之
      法律關係存在，則被告所有系爭地上物之紅磚牆既仍繼續
      占用系爭土地，妨害原告就該地之使用收益，顯係無正當
      權源而受有占用土地之利益，致原告就系爭土地之使用收
      益權能遭受損害，則原告依民法第179條之法律關係，請
      求被告應將坐落系爭土地內如複丈成果圖所示A部分（面
      積 57.66平方公尺）之地上物拆除，將系爭土地騰空返還
      ，並給付因占用系爭土地期間，所受相當於租金之不當得
      利，於法亦應准許。（四）次按城市地方房屋之租金，以
      不超過土地及其建築物申報總價週年利率百分之10為限，
      土地法第 97條第1項定有明文。上開規定依同法第105條
      規定，於租用基地建築房屋準用之。上開規定所謂之土地
      價額，依同法施行法第25條之規定，係指法定地價而言，
      又土地法第148條規定土地所有權人依土地法所申報之地
      價為法定地價，故土地法第97條所謂之土地申報價額，即
      指該土地之申報地價。另基地租金之數額，除以基地申報
      地價為基礎外，尚須斟酌基地之位置，工商業繁榮之程度
      ，承租人利用基地之經濟價值及所受利益等項，並與鄰地
      租金相比較，以為決定，並非必達申報總地價週年利率百
      分之10之最高額（最高法院68年台上字第3071號判例參照
      ）。而查，系爭土地上原坐落之系爭地上物，僅剩紅磚牆
      其內長滿雜草，無屋頂四壁不足以避風雨，已無法供一般
      人居住或正常使用乙情，亦有現場照片可稽，可見被告因
      系爭地上物之殘餘物占用系爭土地因而所受之利益甚微，
      本院斟酌上情，認原告主張以系爭土地申報地價週年利率
      百分之5計算租金數額，尚屬適當。從而，原告依不當得
      利之法律關係請求被告給付8萬7,120元，及109年10月1日
      起至交還土地予原告之日止，按月給付792元，尚無不合
      ，應予准許。
（五）再按給付無確定期限者，債務人於債權人得請求給付時，
      經其催告而未為給付，自受催告時起，負遲延責任；其經
      債權人起訴而送達訴狀，或依督促程序送達支付命令，或
      為其他相類之行為者，與催告有同一之效力，民法第229
      條第 2項定有明文。而遲延之債務，以支付金錢為標的者
      ，債權人得請求依法定利率計算之遲延利息；應負利息之
      債務，其利率未經約定，亦無法律可據者，週年利率為百
      分之5，亦為民法第233條第1項、第203條所明定。經查，
      原告對被告金錢請求，請求自民事變更訴之聲明狀暨陳報
      狀繕本送達翌日即109年10月19日起至清償日止，按週年
      利率百分之5計算之利息，洵屬有據。
四、綜上所述，原告基於民法第 767條第1項及第179條之法律關
    係，請求被告應將坐落系爭土地內，如複丈成果圖所示A部
    分（面積57.66平方公尺）之地上物拆除，將系爭土地騰空
    返還原告，並應給付8萬7,120元，及自被告收受民事變更訴
    之聲明狀暨陳報狀翌日即（109年10月19日）起至清償日止
    ，按週年利率百分之5計算之利息，並自109年10月1日起至
    返還土地之日止，按月給付792元，為有理由，應予准許。
五、主文第1項部分原告陳明願供擔保，請准宣告假執行，經核
    無不合，爰酌定相當之擔保金額准許之及依職權宣告被告得
    供擔保免為假執行。主文第2、3項部分命被告給付金額尚未
    逾50萬元，依民事訴訟法第389條第1項第5款，依職權宣告
    假執行。
六、訴訟費用之負擔：本件訴訟標的價額依據測量後面積核定應
    為74萬9,580元【計算式：57.66平方公尺公告現值每平方
    公尺1萬3,000元＝74萬9,580元】，應徵收第一審裁判費8,15
    0元，並有109年7月23日土地勘查複丈費4,380元，由原告預
    納，有地政規費徵收聯影本乙紙在卷，以上合計本件訴訟費
    用1萬2,530元，爰依民事訴訟法第78條，定由敗訴之被告負
    擔，如主文第4項所示。
　
中　　華　　民　　國　 109　　年　　11　　月　　10　　日
 　　                  民事庭法　官　王翠芬 
以上正本係照原本作成。
對於本件判決如有不服，應於收受送達後20日內向本院提出上訴
書狀，敘述上訴之理由，上訴於臺灣高等法院，並按他造當事人
之人數附具繕本。如委任律師提起上訴者，應一併繳納上訴審裁
判費。　　　　　　　　　　　 
中　　華　　民　　國　　109 　年　　11　　月　　10　　日
                             書記官  陸清敏